臺灣臺北地方法院刑事判決　　　　　　 100年度訴緝字第62號
公　訴　人　臺灣臺北地方法院檢察署檢察官
被　　　告　吳世傑
上列被告因偽造文書案件，經檢察官提起公訴（98年度偵字第24
24號）及追加起訴（98年度偵字第10781 號），嗣因被告就被訴
事實為有罪之陳述，經本院告知簡式審判程序意旨，並聽取公訴
人及被告之意見後，本院合議庭裁定由受命法官獨任依簡式審判
程序審理，判決如下：
    主  文
吳世傑行使偽造私文書，足以生損害於公眾及他人，累犯，處有
期徒刑柒月，扣案之偽造「黃欣榮」國民身分證、全民健康保險
卡各壹張、印章壹枚、附表一所示文書上偽造之「黃欣榮」署名
及印文均沒收；又共同行使偽造國民身分證，足以生損害於公眾
及他人，累犯，處有期徒刑陸月，扣案之偽造「黃欣榮」國民身
分證、全民健康保險卡各壹張均沒收；又行使偽造私文書，足以
生損害於公眾及他人，累犯，處有期徒刑柒月，扣案之偽造「黃
欣榮」國民身分證、全民健康保險卡各壹張、印章壹枚、附表二
所示文書上偽造之「黃欣榮」署名及印文均沒收；又幫助意圖為
自己不法之所有，以詐術使人將本人之物交付，累犯，處有期徒
刑肆月，扣案之元大銀行景美分行帳戶存摺壹本、提款卡壹張均
沒收。應執行有期徒刑壹年捌月，扣案之偽造「黃欣榮」國民身
分證、全民健康保險卡各壹張、印章壹枚、附表一、二所示文書
上偽造之「黃欣榮」署名及印文、元大銀行景美分行帳戶存摺壹
本、提款卡壹張均沒收。
    事  實
一、吳世傑前於民國94年間因詐欺等案件，經臺灣苗栗地方法院
    以94年度易字第403 號就侵占部分判處有期徒刑7 月，就詐
    欺部分判處有期徒刑3 月，並定應執行刑為有期徒刑9 月確
    定。另於同年間因竊盜案件，經臺灣板橋地方法院以94年度
    易字第401 號判決分別判處有期徒刑4 月、7 月，並定應執
    行刑為有期徒刑10月確定。嗣經臺灣板橋地方法院以95年度
    聲字第1133號就上開2 案件之宣告刑定應執行刑為有期徒刑
    1 年6 月確定，入監執行後於96年2 月15日假釋付保護管束
    ，於96年3 月14日保護管束期滿視為執行完畢。
二、詎猶不知悔改，因積欠債務，為冒用他人名義進行社會上各
    項交易活動，於97年9 月25日依中國時報分類廣告所刊登代
    辦各類證件之訊息，撥打廣告上所刊登之電話與真實姓名年
    籍不詳之成年男子（下稱甲）聯繫後，吳世傑即與該成年男
    子甲共同基於偽造公印文、行使偽造國民身分證、行使偽造
    特種文書之犯意聯絡，約定以新臺幣（下同）3 萬元委託該
    成年男子甲偽造黃欣榮之國民身分證及全民健康保險卡，並
    提供自己照片之電子檔供該成年男子甲偽造上開證件之用，
    吳世傑遂在新北市板橋區大漢橋下，將1 萬5,000 元及照片
    電子檔交予該成年男子甲，該成年男子甲即於不詳時地、以
    不詳方式偽造其上印有「內政部印」公印文（無積極證據證
    明係以偽造之「內政部印」公印偽造），記載「黃欣榮」年
    籍資料及套印吳世傑個人照片之國民身分證，並偽造其上記
    載「黃欣榮」年籍資料及套印吳世傑個人照片之全民健康保
    險卡各1 張，再於97年9 月29日在新北市板橋區大漢橋下，
    由吳世傑交付尾款1 萬5,000 元後，將上開偽造之國民身分
    證、全民健康保險卡各1 張交付予吳世傑。吳世傑取得上開
    偽造證件後，為冒用「黃欣榮」之名義申請銀行帳戶供己使
    用，並基於行使偽造私文書及詐欺取財之犯意，於97年12月
    29日前間某日，在新北市三重區某刻印店利用不知情之刻印
    店人員偽刻黃欣榮印章1 枚後，於97年12月29日攜帶偽造「
    黃欣榮」之國民身分證、全民健康保險卡及印章，至臺北市
    ○○區○○街3 號元大銀行景美分行，冒用「黃欣榮」之名
    義，在如附表一所示之文書、欄位上，偽造如附表一所示「
    黃欣榮」之署名及印文，用以表明黃欣榮本人欲申辦該銀行
    金融帳戶之意，而偽造內含前開意旨如附表一所示申請文書
    後，連同上開偽造之「黃欣榮」國民身分證及全民健康保險
    卡作為身分證明，持向不知情之銀行行員行使，致該行員陷
    於錯誤，應允其申請，而交付「黃欣榮」名義開立之帳號：
    0000000000000 號帳戶存摺、提款卡及密碼予吳世傑，足生
    損害於黃欣榮及戶政機關對於國民身分證、中央健康保險局
    對於全民健康保險卡核發管理及元大銀行對於開戶審核管理
    之正確性。嗣於98年1 月5 日吳世傑為辦理變更提款方式之
    手續而前往上開銀行，復與上開成年男子甲共同基於行使偽
    造國民身分證、行使偽造特種文書之犯意聯絡，以偽造之「
    黃欣榮」國民身分證及全民健康保險卡持向銀行行員張國安
    行使，惟為張國安發覺上開證件為偽造，因而報警查獲，始
    悉上情。
三、吳世傑因於97年9 月29日至97年12月29日間某日，看報紙刊
    登之收購帳戶廣告與真實姓名年籍不詳之成年男子（下稱乙
    ）聯絡後，約定以一個帳戶存摺、金融卡及密碼出售予該成
    年男子乙，可獲得2,500 元之報酬，遂於97年12月29日，與
    成年男子甲共同基於行使偽造國民身分證、行使偽造特種文
    書之犯意聯絡，並基於行使偽造私文書及詐欺取財之犯意，
    攜帶偽造之「黃欣榮」國民身分證、全民健康保險卡及印章
    ，至臺北市○○街64號台北富邦商業銀行股份有限公司（下
    稱臺北富邦銀行）景美分行，冒用「黃欣榮」之名義，在如
    附表二所示之文書、欄位上，偽造如附表二所示「黃欣榮」
    之署名及印文，用以表明黃欣榮本人欲申辦該銀行金融帳戶
    之意，而偽造內含前開意旨如附表二所示申請文書後，連同
    上開偽造之「黃欣榮」國民身分證、全民健康保險卡作為身
    分證明，持向不知情之銀行行員行使，致該行員陷於錯誤，
    應允其申請，而交付「黃欣榮」名義之帳號00000000000 號
    帳戶存摺、提款卡及密碼予吳世傑，足生損害於黃欣榮、政
    府機關對國民身分證、全民健康保險卡及台北富邦銀行對於
    客戶管理之正確性。
四、吳世傑詐得上開以「黃欣榮」名義開戶之台北富邦銀行景美
    分行帳戶存摺後，雖能預見提供金融帳戶之存摺、提款卡及
    密碼予他人使用，將可能遭詐欺集團利用以詐取財物，竟仍
    容任此一結果之發生，而基於縱有人以該金融帳戶實施詐欺
    取財犯罪，亦不違背其本意之幫助犯意，旋於97年12月30日
    在新北市某85℃咖啡廳外，將上開台北富邦銀行景美分行帳
    戶之存摺、提款卡及密碼交予成年男子乙，該成年男子乙並
    支付2,500 元予吳世傑以為報酬。後該成年男子乙及其同夥
    不法份子共同意圖為自己不法之所有，於98年1 月14日14時
    許，撥打電話予陳羅月英，佯稱陳羅月英申辦之土地銀行帳
    戶涉及刑事案件，須將其郵局帳戶內存款匯至上開台北富邦
    銀行景美分行「黃欣榮」名義之帳戶內云云，致陳羅月英信
    以為真而陷於錯誤，依指示於97年1 月15日匯款33萬元至上
    開「黃欣榮」名義之帳戶，嗣因陳羅月英察覺受騙，報警而
    循線查獲。
五、案經臺北市政府警察局文山第二分局報請臺灣臺北地方法院
    檢察署檢察官偵查起訴及追加起訴。
    理  由
一、本件被告吳世傑所犯係死刑、無期徒刑、最輕本刑為3 年以
    上有期徒刑以外之罪，其於準備程序中就前揭被訴事實為有
    罪之陳述，經法官告知簡式審判程序之旨，並聽取公訴人、
    被告之意見後，認無不得或不宜改依簡式審判程序進行之情
    形，爰依刑事訴訟法第273 條之1 第1 項，裁定本件由受命
    法官獨任進行簡式審判程序。
二、訊據被告對於上開犯罪事實坦承不諱，並經證人黃欣榮、張
    國安、陳羅月英於警詢中證述明確，且有97年9 月25日中國
    時報廣告版影本、元大銀行開戶暨相關服務申請書、客戶基
    本資料表、台北富邦銀行98年2 月11日北富銀景美字第29號
    函暨對帳單查詢、基本資料表、國民身分證影本、台北富邦
    銀行98年5 月14日北富銀景美字第141 號函暨一本萬利帳戶
    往來申請記約定書、對帳單細項表、被害人陳羅月英提出之
    渣打銀行山子頂分行匯款單附卷可稽，此外，復有偽造之「
    黃欣榮」國民身分證、全民健康保險卡、「黃欣榮」印章、
    元大銀行景美分行存摺、金融卡扣案可資佐證，足見被告之
    自白與事實相符，應堪採為認定事實之證據。被告前於97年
    9 月間因與真實姓名年籍不詳之成年男子共同偽造「宋明勳
    」、「周宗熙」之國民身分證、偽造「宋明勳」之駕駛執照
    、「周宗熙」之全民健康保險卡犯行，為臺灣臺中地方法院
    以98年度訴字第379 號判決判處有期徒刑6 月確定（下稱前
    案），惟被告本件偽造「黃欣榮」國民身分證及全民健康保
    險卡犯行，於98年1 月5 日為警查獲時，被告並未供稱與其
    上開偽造「宋明勳」、「周宗熙」國民身分證、特種文書犯
    行為同一時間委由同一真實姓名年籍不詳之成年男子甲偽造
    ，有警詢筆錄在卷可查，且前案判決亦認定被告係於97年9
    月間某日委託某真實姓名年籍不詳之成年男子所偽造，而非
    本件之97年9 月25日，再參以本件為警查獲時並未查扣「宋
    明勳」、「周宗熙」之國民身分證、全民健康保險卡、駕駛
    執照等贓證物，尚難認為被告偽造本件「黃欣榮」之國民身
    分證及全民健康保險卡犯行係與前案同一時間。從而本件事
    證明確，被告犯行堪以認定，應予依法論科。
三、論罪科刑：
  (一)按國民身分證及全民健康保險卡均屬刑法第212 條之特種文
    書。而刑法所謂公印，係指公署或公務員職務上所使用之印
    信而言；又所謂公印或公印文，係專指表示公署或公務員資
    格之印信而言，即俗稱大印與小官章及其印文，最高法院22
    年上字第1904號及69年台上字第693 號著有判例，故國民身
    分證上「內政部印」之印文，自屬同法第218 條第1 項之公
    印文。又已於97年5 月28日修正公布、同年5 月30日施行之
    戶籍法第75條，係針對國民身分證之偽造、變造所為之立法
    ，相較於刑法第212 條偽、變造之客體，則泛指所有特種文
    書而言，當為特別規定而應優先適用；惟刑法第218 條第1
    項之偽造公印文罪並未修正，且與戶籍法第75條第1 項之構
    成要件不同，自難謂戶籍法第75條第1 項亦係刑法第218 條
    第1 項之特別法。再者偽造、變造國民身分證，並不當然需
    要偽造國民身分證上之公印文，是偽造、變造國民身分證，
    自不能當然包括偽造公印文在內，而偽造公印或公印文，刑
    法第218 條第1 項既有獨立處罰規定，且較戶籍法第75條第
    1 項規定之處罰為重，則於偽造國民身分證同時偽造公印或
    公印文者，即難僅論以戶籍法第75條第2 項、第1 項之罪，
    而置刑法第218 條第1 項處刑較重之罪於不問，故偽造國民
    身分證，如有偽造公印文之行為，仍應構成刑法第218 條第
    1 項之偽造公印文之罪（司法院大法官釋字第82號解釋及最
    高法院97年度台上字第5114號判決意旨參照）。
  (二)被告偽造「黃欣榮」國民身分證後，3 次持以行使之犯行，
    均係犯戶籍法第75條第2 項、第1 項之行使偽造國民身分證
    罪，其於上開國民身分證上偽造「內政部印」之公印文，係
    犯刑法第218 條第1 項之偽造公印文罪；被告偽造「黃欣榮
    」之全民健康保險卡後，3 次持以行使之犯行，均係犯刑法
    第216 條、第212 條行使偽造特種文書罪；被告行使偽造附
    表一、二所示私文書，係犯刑法第216 條、第210 條行使偽
    造私文書罪；被告冒用「黃欣榮」名義申請元大銀行景美分
    行、台北富邦銀行景美分行帳戶，均係犯刑法第339 條第1
    項詐欺取財罪；被告將冒用「黃欣榮」名義申辦台北富邦銀
    行景美分行帳戶出售他人供作詐騙被害人匯款之用，係犯刑
    法第30條第1 項前段、第339 條第1 項幫助詐欺取財罪。
  (三)被告偽造印章之行為，為偽造印文之部分行為，而偽造印文
    、署押之行為，係偽造私文書之階段行為，另偽造國民身分
    證、特種文書、私文書之低度行為，為其行使之高度行為所
    吸收，均不另論罪。
  (四)被告與真實姓名年籍不詳之成年男子甲就偽造公印文、行使
    偽造國民身分證、偽造特種文書之犯行，有犯意聯絡與行為
    分擔，均為共同正犯。
  (五)被告利用不知情之刻印店人員偽造「黃欣榮」之印章1 枚，
    為間接正犯。
  (六)被告在元大銀行景美分行內，於同一時、地，同一申辦帳戶
    過程中，在附表一之2 份文件上偽造以「黃欣榮」名義之文
    義不同之2 私文書並持交銀行行員以行使，係接續為行使偽
    造私文書行為，屬接續犯。
  (七)被告先於97年12月29日先至元大銀行景美分行基於單一冒名
    申辦帳戶之犯意，緊接實施行使偽造國民身分證、全民健康
    保險卡及如附表一所示之私文書等犯行，藉以冒名詐得帳戶
    存摺、提款卡及密碼，係以一行為，同時觸犯行使偽造國民
    身分證罪、行使偽造特種文書罪、行使偽造私文書罪、詐欺
    取財罪，其偽造國民身分證之同時偽造內政部公印文，亦觸
    犯偽造公印文罪，為想像競合犯，應依刑法第55條規定，從
    一重之行使偽造私文書罪論處。
  (八)被告嗣於97年12月29日至台北富邦銀行景美分行基於單一冒
    名申辦帳戶之犯意，緊接實施行使偽造國民身分證、全民健
    康保險卡及如附表二所示之私文書等犯行，藉以冒名詐得帳
    戶存摺、提款卡及密碼，係以一行為，同時觸犯行使偽造國
    民身分證罪、行使偽造特種文書罪、行使偽造私文書罪、詐
    欺取財罪，為想像競合犯，應依刑法第55條規定，從一重之
    行使偽造國民身分證罪論處。
  (八)被告於98年1 月5 日至元大銀行景美分行基於單一冒名辦理
    變更提款手續之行為，係以一行為，同時觸犯行使偽造國民
    身分證罪、行使偽造特種文書罪，為想像競合犯，應依刑法
    第55條規定，從一重之行使偽造國民身分證罪處斷。
  (九)起訴意旨雖未引用刑法第339 條第1 項詐欺取財罪之條文，
    惟於事實欄已載明被告以詐術取得元大銀行景美分行、台北
    富邦銀行景美分行帳戶存摺、金融卡及密碼之犯罪事實，本
    院自應予以審理。又起訴意旨漏未就被告與真實姓名年籍不
    詳之成年男子甲共同偽造國民身分證上公印文之犯行提起公
    訴，惟此部分與本院論罪科刑之偽造國民身分證部分，具有
    想像競合犯之裁判上一罪關係，自為起訴效力所及，本院即
    得併予審理，附此敘明。
  (十)又被告前於94年間因詐欺等案件，經臺灣苗栗地方法院以94
    年度易字第403 號就侵占部分判處有期徒刑7 月，就詐欺部
    分判處有期徒刑3 月，並定應執行刑為有期徒刑9 月確定。
    另於同年間因竊盜案件，經臺灣板橋地方法院以94年度易字
    第401 號判決分別判處有期徒刑4 月、7 月，並定應執行刑
    為有期徒刑10月確定。嗣經臺灣板橋地方法院以95年度聲字
    第1133號就上開2 案件之宣告刑定應執行刑為有期徒刑1 年
    6 月確定，入監執行後於96年2 月15日假釋付保護管束，於
    96年3 月14日保護管束期滿視為執行完畢，有臺灣高等法院
    被告前案紀錄表1 份在卷可憑，其於有期徒刑執行完畢後，
    5 年內故意再犯本件有期徒刑以上之上開各罪，均為累犯，
    各應依刑法第47 條 第1 項規定加重其刑。
  (十一)再被告將冒用「黃欣榮」名義申請之台北富邦銀行景美分行
    帳戶出售予詐欺集團所為，係幫助犯，所犯情節較正犯輕微
    ，爰依刑法第30條第2 項規定，減輕其刑，並依法先加後減
    之。
  (十二)爰審酌被告以偽造國民身分證、全民健康保險卡、偽刻印章
    之方式，冒用他人名義填寫申請書，再持向上開證件及私文
    書持向銀行申請帳戶之行為，除損害戶政機關、全民健康保
    險局對於國民識別與健康保險之正確性外，復將以「黃欣榮
    」名義申辦之帳戶用以不法用途，售予詐騙集團遂行詐欺犯
    罪，助長詐欺犯罪之猖獗，致被害人受騙，而蒙受33萬元之
    鉅額損失，亦使遭冒名之黃欣榮本人無端受犯罪訴追之風險
    ，更造成檢警機關、銀行對身分證件及金融帳戶之管理，增
    加被害人尋求救濟及治安機關查緝犯罪之困難，本應重懲，
    然念其坦承犯行，犯罪所得僅2,500 元等一切情狀，分別量
    處如主文所示之刑，並合併定其應執行之刑。
  (十三)扣案偽造之「黃欣榮」國民身分證及全民健康保險卡各1 張
    ，均係被告所有供犯罪所用之物，「黃欣榮」元大銀行景美
    分行存摺1 本及提款卡1 張，為被告所有因犯罪所得之物，
    應分別依刑法第38條第1 項第2 款、第3 款之規定宣告沒收
    。扣案偽造之「黃欣榮」印章1 枚及如附表一、二所示文書
    上所偽造之「黃欣榮」之署名及印文，均為被告所偽造，均
    應依刑法第219 條之規定沒收。至於被告偽造附表一、二所
    示文件，均已分別交由元大銀行景美分行、台北富邦銀行景
    美分行行使，非屬被告所有之物，爰不為沒收之諭知。另偽
    造之國民身分證上公印文，既因偽造國民身分證之沒收而包
    括在內，自無庸另就偽造之公印文重為沒收之諭知。
據上論斷，應依刑事訴訟法第273 條之1 第1 項、第284 條之1
、第299 條第1 項前段，戶籍法第75條第2 項、第1 項、刑法第
11條前段、第28條、第30條第1 項前段、第2 項、第216 條、第
210 條、第212 條、第218 條、第219 條、第339 條第1 項、第
55條、第47條第1 項、第38條第1 項第2 款、第3 款、第51條第
5 款、第9 款，刑法施行法第1 條之1 ，判決如主文。
本案經檢察官柯木聯到庭執行職務。
中    華    民    國   100    年    5     月    31    日
                  刑事第十八庭  法  官  林芳華
以上正本證明與原本無異。
如不服本判決應於收受送達後10日內向本院提出上訴書狀，並應
敘述具體理由；其未敘述上訴理由者，應於上訴期間屆滿後20日
內向本院補提理由書（均須按他造當事人之人數附繕）「切勿逕
送上級法院」。
                                書記官  林鈴芬
中    華    民    國   100    年    5     月    31    日
附錄本案論罪科刑法條
戶籍法第75條第1 項、第2 項
意圖供冒用身分使用，而偽造、變造國民身分證，足以生損害於
公眾或他人者，處5 年以下有期徒刑、拘役或科或併科新臺幣50
萬元以下罰金。
行使前項偽造、變造之國民身分證者，亦同。
刑法第210條
偽造、變造私文書，足以生損害於公眾或他人者，處5 年以下有
期徒刑。
刑法第212條
偽造、變造護照、旅券、免許證、特許證及關於品行、能力服務
或其他相類之證書、介紹書，足以生損害於公眾或他人者，處1
年以下有期徒刑、拘役或3 百元以下罰金。
刑法第216條
行使第210 條至第215 條之文書者，依偽造、變造文書或登載不
實事項或使登載不實事項之規定處斷。
刑法第218條
偽造公印或公印文者，處5 年以下有期徒刑。
盜用公印或公印文足以生損害於公眾或他人者，亦同。
刑法第339條
意圖為自己或第三人不法之所有，以詐術使人將本人或第三人之
物交付者，處5 年以下有期徒刑、拘役或科或併科1 千元以下罰
金。
以前項方法得財產上不法之利益或使第三人得之者，亦同。
前2 項之未遂犯罰之。
附表一
┌──┬──────────┬───────────────┐
│編號│偽造之私文書        │應沒收之署名及印文            │
├──┼──────────┼───────────────┤
│1   │開戶暨相關服務申請書│存戶簽章欄偽造「黃欣榮」之簽名│
│    │                    │壹枚、印文貳枚、申請人暨立約定│
│    │                    │書人欄偽造「黃欣榮」之簽名、印│
│    │                    │文各壹枚、存戶領取簽章欄偽造「│
│    │                    │黃欣榮」簽名及印文各壹枚。    │
├──┼──────────┼───────────────┤
│2   │客戶基本資料表      │客戶簽章欄偽造「黃欣榮」簽名及│
│    │                    │印文各壹枚。                  │
└──┴──────────┴───────────────┘
附表二
┌──┬──────────┬───────────────┐
│編號│偽造之私文書        │應沒收之署名及印文            │
├──┼──────────┼───────────────┤
│1   │一本萬利帳戶往來申請│立約人簽章欄偽造「黃欣榮」    │
│    │暨約定書            │簽名及印文各壹枚、立約定書人欄│
│    │                    │偽造「黃欣榮」簽名及印文各壹枚│
│    │                    │、存戶領取簽章欄偽造「黃欣榮」│
│    │                    │簽名及印文各壹枚、「自行於密碼│
│    │                    │鍵入器鍵入通提號碼」、「在開戶│
│    │                    │行要鍵入通提號碼」、「申請金融│
│    │                    │卡」選項偽造「黃欣榮」印文各壹│
│    │                    │枚。                          │
└──┴──────────┴───────────────┘